臺灣士林地方法院民事判決　九十一年度簡上字第六號
　　上　訴　人　乙○○
　　上　訴　人　甲○○
右當事人間請求給付票款事件，兩造對於中華民國九十年十一月十六日本院士林簡易
庭八十九年度士簡字第八六二號第一審判決提起上訴，本院判決如左：
    主      文
兩造上訴均駁回。
第二審訴訟費用由兩造各自負擔。
    事      實
甲、上訴人乙○○方面：
一、聲明：
  (一)原判決不利於上訴人部分廢棄。
  (二)右廢棄部分，駁回對造在第一審之訴。
  (三)駁回對造之上訴。
二、陳述：除與原審判決書所載者相同茲予引用外，補稱：
  (一)對造上訴人甲○○於八十九年六月三十日在原審起訴時，所請求之訴訟標的原為
    票款請求權，然於八十九年八月九日言詞辯論期日改稱「依票據關係、利益償還
    請求權、消費借貸法律關係請求」，此時因甲○○擅將得適用簡易程序之事件變
    更為應適用通常程序之事件，依法該事件於當時應已改適用通常訴訟程序，且因
    適用通常訴訟程序或簡易程序，於此類後來始變動之事件類型，將案號由「簡」
    字改為「訴」字即足，法官是同一人、法院亦係同一地點，從外觀上根本無從得
    知究應適用通常訴訟程序或簡易訴訟程序，當甲○○為訴之追加、變更而應適用
　　通常訴訟程序時，第一審法院卻未依通常訴訟程序為判決，又從未讓上訴人乙○
　　○得知係適用何種程序，即逕以簡易程序終結，於程序上顯然違法，侵害乙○○
　　之審級利益，希鈞院能依法回復正確之通常訴訟程序，以保上訴人合法權益。
  (二)甲○○於原審中謂訴外人童朝煌有借款，惟無法提出任何已給付金錢之證明：
  1.甲○○於原審訴訟中先後指稱乙○○應負票據、借款、繼承等責任，其主張反反
    覆覆，可證其陳述虛偽；且若訴外人童朝煌曾向甲○○借款，甲○○直接主張借
    款返還請求權即可，何以反反覆覆？更證其所陳毫無可採。
  2.甲○○僅持有支票，且其帳戶內往來之金錢繁多，足見其應係經營高利貸之金主
    ，顯無法據此即推論該帳戶內往來之金錢係發生於其與童朝煌之間，更不能證明
    兩人之間有金錢之交付。
  3.甲○○於原審判決中，前階段毫無任何領出證明，惟至後階段便皆能提出，其間
    相距不到一年，該證明是否虛編即不無疑問？且該領出證明亦無法證明其曾交付
    金錢予上訴人或童朝煌。
  4.甲○○既無法證明其曾交付任何金錢予乙○○或訴外人童朝煌，則乙○○與訴外
    人童朝煌對甲○○即無負擔任何責任之可言。
　(三)甲○○所述違反經驗法則，顯係欲誣陷乙○○：
  1.若真係借款予同一人，則其前後利息應有一貫性，絕無時有時無、時多時少之情
    形。依甲○○所述，其利息之計算至少有八種算法，可證顯非與同一人發生之債
    權債務關係，益證此係甲○○臨訟杜撰，顯屬無據。
  2.若甲○○所言屬實，則何以其擁有三紙支票卻僅請求其中二紙，可見其所言不實
    ；又八十三年間之支票何以經過七年始執出請求，其中必有疑問，顯與經驗法則
    不符，更非事實。
三、證據：援用原審之立證方法。
乙、上訴人甲○○方面：
一、聲明：
  (一)原判決關於駁回上訴人後開第二項之訴部分，及該部分假執行之聲請，並訴訟費
    用之裁判廢棄。
  (二)右廢棄部分，對造應再給付上訴人新台幣壹拾貳萬元，及自民國八十九年七月十
    八日起至清償日止，按年息百分之五計算之利息。
  (三)駁回對造之上訴。
二、陳述：除與原審判決書所載者相同茲予引用外，補稱：
  (一)金錢借貸契約雖須以有金錢之交付始行成立，惟物權變動係屬無因性，物權變動
    之金額與兩造所合意之原債權金額不一時，其可能尚有其原因關係，非即可推論
    僅於物權變動之範圍內成立金錢借貸基礎原因關係；如物權變動係植基各別原因
    關係，而給付人與受領人又同一時，兩造自非不得將原本多次之物權變動關係採
    行合一縮短物權給付之便宜措施。本件上訴人甲○○交付予童朝煌之金額雖與借
    貸合意不同，惟係因童朝煌就利息部份放棄期限利益，並同意由甲○○將應交付
    金額中直接扣除而縮短給付流程，原審不察，自屬誤會。
　(二)甲○○與對造上訴人乙○○、童朝煌夫婦係舊識，自八十一年起即因童朝煌經營
　　釣魚場而有資金往來，且乙○○已自認系爭支票係由其開戶，並交由童朝煌使用
　　，則乙○○空言其夫即童朝煌與甲○○間無金錢借貸關係，顯非真實。
  (三)甲○○所持有之支票確係乙○○夫婦交付。緣八十二年九月二十一日、同年十月
    五日及十一月二十六日，童朝煌夫婦分別開立以乙○○為發票人之支票三紙（金
    額分別為八十萬元、七十萬元、七十萬元），向甲○○貸款共計二百二十萬元，
　　後因其中二紙支票屆期不獲付款而遭退票，遂由童朝煌夫婦重開支票而為二度換
　　票，惟仍不獲付款並遭退票，此亦有銀行之票據交易紀錄足資證明。又依乙○○
　　之活期存款簿及其台灣土地銀行存款分戶明細表可知，乙○○確實於其上開帳戶
　　內提領相同金額之款項，更證甲○○所持有之支票確係童朝煌夫婦所交付，且甲
　　○○亦已交付上開借款予童朝煌夫婦。
  (四)利息本即隨本金之金額大小、借貸時間不同而有變動，且不同時間發生之借貸關
    係，亦係不同之借貸契約，其利息更無統一之理；況本件係因乙○○夫婦所開立
    之支票一再跳票，而要求甲○○給與緩期清償，故關於延期期間之利息雙方自另
    有訂定，尚不得僅以利息之變動即否定兩造間存有消費借貸契約之事實，乙○○
    所辯顯不足採。
三、證據：援用原審之立證方法。
    理      由
甲、程序方面
    按「因訴之變更、追加或提起反訴，致其訴之全部或一部，不屬第四百二十七條
    第一項及第二項之範圍者，除當事人合意繼續適用簡易程序外，法院應以裁定改
    用通常訴訟程序，並由原法官繼續審理」「前項情形，被告不抗辯而為本案之言
    詞辯論者，視為已有適用簡易程序之合意」，民事訴訟法第四百三十五條第一項
    、第二項定有明文，本件上訴人即原告甲○○，原係本於票據關係起訴請求上訴
    人即被告乙○○給付二百萬元及自起訴狀繕本送達翌日起，至清償日止，按年息
    百分之五計算之法定利息，是依民事訴訟法第四百二十七條第二項第六款規定，
    原應適用簡易訴訟程序，嗣於八十九年八月九日，追加「利益償還請求權」「消
    費借貸關係」二項法律關係為訴訟標的（另於九十年七月四日撤回票據請求權、
    利益償還請求權二項訴訟標的），且因上訴人甲○○上開訴之追加，致其訴之一
    部不屬民事訴訟法第四百二十七條第一項及第二項之範圍，本應由法院以裁定改
    用通常訴訟程序，惟乙○○就訴訟程序之適用並未抗辯，且表示否認消費借貸關
    係而為本案言詞辯論（原審卷第十六頁），依前揭法條規定，自應視為已有適用
    簡易程序之合意，且此項擬制之合意，為求訴訟程序之安定，法院應受其拘束，
    不得再回復改行通常訴訟程序（民事訴訟法第四百二十七條修正理由參照），是
    原審適用簡易訴訟程序，並無何違誤。又原審原踐行簡易程序進行，如欲轉換訴
    訟程序，依前揭民事訴訟法第四百三十五條第一項之規定，應以「裁定」行之，
    本件原審既未曾以裁定改用通常程序，自係適用簡易訴訟程序，上訴人乙○○主
    張程序轉換僅須將案號由「簡」字改為「訴」即足，外觀無從判斷云云，與上開
    法條明文規定相悖，自無足採。
乙、實體方面
一、本件上訴人甲○○起訴主張：對造上訴人乙○○之夫童朝煌（已於民國八十五年
    二月十八日死亡）因經營釣魚場，常需資金週轉，自八十一年起即陸續向其借款
    ，或以其妻乙○○之支票清償借款，或交付客票以清償借款，起初均有借有還，
    在取得甲○○信賴後，借款金額逐漸增加。嗣童朝煌於八十二年九月二十一日、
    十月五日及十一月二十六日分別向甲○○借款八十萬元、七十萬、七十萬元，在
    收受甲○○交付之借款（扣除約定之二個月利息）後，交付以乙○○為發票人、
    金額分別為八十萬元、七十萬、七十萬元遠期支票三張以為借款憑證（即如附表
    甲編號一、二、三號所示之支票）。孰知前開第一、二筆借款之二張支票（即如
    附表甲編號一、二號所示之支票）屆期均因存款不足而遭退票，童朝煌遂另交付
    乙○○所重開之二張同額支票與甲○○換票（即如附表甲編號四、五所示之支票
    ）後，該二張支票仍未獲付款，童朝煌再度將二張支票之金額合開一張發票人乙
    ○○、金額一百五十萬元之支票交付甲○○換票（即如附表甲編號六所示之支票
    ），惟仍遭退票，最後童朝煌再持張毓芬所簽發、面額為一百五十萬元支票（即
    如附表甲編號七所示之支票，以下簡稱系爭支票Ａ）與甲○○換票，惟屆期提示
    仍未獲付款。另童朝煌為其所借第三筆借款七十萬元而簽發之七十萬元支票（即
    如附表甲編號三所示之支票）亦因屆期不獲付款換票重開兩張支票，面額分別為
    二十二萬五千元（即如附表乙編號十四所示支票）與五十萬元（即如附表甲編號
    八所示之支票，以下簡稱系爭支票Ｂ）之支票，惟嗣後仍遭退票，故童朝煌尚欠
    其二百二十二萬五千元（其中二十二萬五千元部分原告未起訴請求）。乙○○在
    其夫童朝煌死亡後既未拋棄繼承或限定繼承，依法自應概括繼承其夫童朝煌之債
    務，因此對於上訴人甲○○仍應負清償借款之責任，爰依消費借貸及繼承之法律
    關係，請求乙○○給付新台幣二百萬元，及自起訴狀繕本送達翌日即八十九年七
    月十八日起至清償日止，按年息百分之五計算之利息。
二、上訴人乙○○則以：上訴人乙○○及其被繼承人童朝煌均未曾向對造上訴人甲○
    ○借錢，兩造間並無借貸關係存在，甲○○主張與童朝煌間有借貸關係存在，自
    應就金錢交付之事實，負舉證之責，然甲○○之舉證無法證明待證事實，且其陳
    述、證據提出時間、利息約定及權利之行使等均諸多疑點，違背一般經驗法則等
    語為辯。
三、兩造不爭執之事實：
  (一)本件甲○○主張童朝煌係乙○○之夫，已於八十五年二月十八日死亡，張毓芬於
    童朝煌死亡後並未拋棄繼承，業據甲○○提出戶籍謄本一件為證，乙○○於原審
    亦自認並無拋棄繼承之事實（原審卷第二一三頁）。
  (二)如附表甲所示之支票帳戶，係乙○○所開立，除開戶當時曾親自使用一、二張，
    用以支付釣蝦場貨款外，餘均交由童朝煌使用，有原審所調取之台北市北投區農
    會九十年四月十一日（九○）市投農信字第一七一號函附帳戶開戶資料附卷可稽
    ，復為乙○○所自認（原審卷第二一三頁）。
  (三)乙○○帳戶之支票，有如附表甲各編號所示之提示、未獲兌現情形，業據甲○○
　　提出與所述相符、如附表甲各編號備註欄所示之代收票據明細表等件據以為證，
　　乙○○對此亦未為爭執。
  (四)甲○○帳戶有如附表乙各編號所示提領、支票兌現情形，有原審所調取、如附表
    乙各編號「證據及說明」欄所述陽信商業銀行、臺灣土地銀行存款明細等件，乙
    ○○對此亦未為爭執。
四、本件甲○○係本於其與童朝煌間消費借貸契約，訴請童朝煌之繼承人乙○○依繼
    承之法律關係，給付右開借款，因乙○○並不爭執其為童朝煌繼承人、且未拋棄
    繼承之事實，是本件之爭點，應在於：甲○○在童朝煌生前是否與其成立消費借
    貸契約？
  (一)按消費借貸契約係要物契約，因借用物之交付而生效力（民法第四百七十四條第
    一項、八十八年修正前民法第四百七十五條），本件乙○○既否認其被繼承人童
    朝煌與甲○○間存有消費借貸法律關係，自應由甲○○就曾交付系爭借款之事實
    負舉證之責（最高法院六十九年度第二十七次民事庭會議決議、七十三年第一次
    民事庭會議決議參照），是以下所應審究之重點，即在於：基於上述兩造所不爭
    執之事實，及甲○○之其他舉證，是否足以證明甲○○與童朝煌間有「借貸之合
    意」及「交付之事實」。
  (二)由右述三、(二)之事實，可知童朝煌確有交付甲○○如附表甲各編號所示之支票，
    並推論出二者係本於一定之原因關係存在始有上述支票授、受之事實。關此，證
    人楊素珍於原審言詞辯論時結證稱：「原告（即甲○○）是我朋友，我有見過幾
    次被告（乙○○），於被告先生（童朝煌）開的釣魚場（於仰德大道一段）。因
    為原告和被告先生有金錢往來，我之所以知道係因原告借被告錢，若大筆金額，
    我會一起去：：」「：：原告給錢，被告夫妻（童朝煌、乙○○）給票，票之前
    就開好，最後一次支票是因換票，我有看到被告當場蓋章，金額是一百五十萬和
    五十萬即系爭二張支票」「最後一次換票是八十三年清明節以前」「換票是之前
    有退票，此次退票是被告為讓原告領錢」等語屬實（原審卷第三三、三四頁），
    可知甲○○與童朝煌間所以有票據之授、受，其原因關係確為甲○○所主張之消
    費借貸。
　(三)次查，關於系爭借款交付之事實，除有前揭證人楊素珍之證詞外，由上揭三、(四)
　　甲○○如附表乙編號九、十、十一帳戶提款之事實，可知甲○○確因一定之原因
　　，而分別於八十二年九月二十一日、十月五日、十一月二十六日各提領七十五萬
　　二千元、六十五萬八千元、六十五萬八千元，而上述領款之時間，與附表甲編號
　　一、二、三所述八十萬元、七十萬元、七十萬元之支票到期日八十二年十一月二
　　十一日、十二月六日、八十三年一月二十六日各相距二個月、二個月零一日、二
　　個月，是甲○○主張係因借款予童朝煌，借期二個月，分別預扣二個月之利息四
　　萬八千元、四萬二千元、四萬二千元，童朝煌始開立乙○○名義如附表甲編號一
　　至三所示之支票等情，確與客觀事證相符。又甲○○主張其後支票未兌現、陸續
　　換票之事實，亦與相關支票發票日、提示及退票紀錄相符（詳附表甲、乙備註及
　　說明）。另參以甲○○、童朝煌二人間因消費借貸而有票據授、受已如前述，且
　　其間有多次之交付及換票情事，為一繼續性關係，支票之交付固不能直接推論「
　　交付」借款之事實，然依經驗法則，苟童朝煌因借貸合意而交付支票與甲○○，
　　如甲○○最初未曾實際交付借款與童朝煌，童朝煌又豈會繼續有交付支票或交換
　　支票之事實？(四)至乙○○上訴意旨所述其他各節：
  1.甲○○於原審中原主張乙○○應負票據責任、後改為借款，之後改稱應繼承童朝
    煌消費借貸債務，此純係民事訴訟過程中，因程序之進行，隨著對造提出時效抗
    辯及衡量己方之舉證能力等因素所為之改變，訴訟程序中所謂預備主張、預備抗
    辯時有所見，乙○○執此認甲○○「反反覆覆」，尚屬牽強。
  2.證據之提出，因訴訟標的之變更、對造之否認、抗辯及法官之闡明、心證公開等
    因素而發生舉證責任及舉證必要，且乙○○於原審訴狀中抗辯兩造間「並無任何
    銀行或郵局的資金往來紀錄或匯款紀錄」（原審卷第一一一頁），甲○○因之提
    出及聲請原審調取相關資金往來紀錄，並無何不當，乙○○以「前階段毫無任何
    領出證明，而後階段竟都有領出證明」云云，質疑甲○○舉證之憑信性，尚無足
    取。
  3.至乙○○質疑利息不一貫部分，系爭七十五萬二千元、六十五萬八千元、六十五
    萬八千元之交付，童朝煌提供八十萬元、七十萬元、七十萬元之支票後，期間雖
    經多次換票，然迄起訴時止，僅第二筆七十萬元改成五十萬元、二十二萬五千元
    ，其餘均未變動；另查，依證人即乙○○之婆婆童詹寶於原審中所述：「被告（
    即乙○○）很討厭原告（即甲○○），因原告會找我兒子（童朝煌）出去」（原
    審卷第一一八頁）等語，可知甲○○、童朝煌間尚有私誼，並非純粹之貸與人、
　　借款人之業務往來關係，是二人間因時制宜及童朝煌經濟能力轉變、還款情形不
　　佳，而有不同之利息約定，實無違常理之處。
  4.至甲○○最終持有童朝煌交付之三紙支票，甲○○僅行使其中二紙，及八十三年
    之支票，遲至七年後始行提出，如不逾相關時效規定，均屬權利人選擇權利行使
    之範疇，權利人行使權利之時間有其考量，其既係負舉證責任之一方，且自願承
    擔時間經過不易舉證之風險，自不宜單就其提出訴訟之時間否定其他舉證之證據
    價值。
  (五)綜上論述，依甲○○所提支票、帳戶資料、證人證詞綜合推論，應可認甲○○就
    其與童朝煌間有消費借貸契約，且分別交付借款七十五萬二千元、六十五萬八千
    元、六十五萬八千元之事實，業已盡舉證之責，堪信其主張為真。
五、另按金錢借貸契約係屬要物契約，故利息先扣之金錢借貸，其貸與之本金額應以
    利息預扣後實際交付借用人之金額為準，該預扣利息部分，既未實際交付借用人
    ，自不成立金錢借貸（最高法院八十七年度台上字第一六八二號判決意旨參照）
　　。查甲○○先後於八十二年九月二十一日、十月五日交付與童朝煌之金額為七十
　　五萬二千元、六十五萬八千元已如前述，是該二次消費借貸之總額應為一百四十
　　一萬元，而非甲○○所主張預扣利息後之票面金額一百五十萬元。另甲○○於八
　　十二年十一月二十一日交付與童朝煌之金額為六十五萬八千元，亦應僅就該金額
　　成立消費借貸契約，其依預扣利息後所開支票金額，主張該筆借款為七十萬元，
　　並持其中金額五十萬元之支票（尚有另紙支票未主張），行使該支票表彰之消費
　　借貸債權，應認此部分甲○○、童朝煌僅於四十七萬元範圍內成立消費借貸契約
　　（658000Ⅹ5/7=470000，原審宣示判決筆錄將658000誤植為652000）。又甲○○
　　與童朝煌就開票金額與實際交付金額之差額四萬八千元、四萬二千元、四萬二千
　　元，屬利息之預扣，已為甲○○於原審中所自認，是此部分甲○○與童朝煌間應
　　另成立約定利息之法律關係，非屬本件消費借貸法律關係之訴訟標的，甲○○上
　　訴理由謂童朝煌就利息部分放棄期限利益，而自願先為給付，又為免給付過程繁
　　雜，甲○○與童朝煌另行約定就利息部分，可由甲○○應行給付之金額直接扣除
　　之縮短給付流程云云，惟此等情形，依最高法院二十九年上字第一三○六號判例
　　：「據上訴人稱，借字上所載一千二百元之數額，實照八折扣算，祇收到九百六
　　十元云云。如果屬實，自係民法第二百零六條所謂以折扣方法巧取利益，關於折
　　扣之二百四十元，被上訴人既未實行交付，即不發生返還請求權」所揭示之意旨
　　，實屬巧取利益之禁止，況甲○○所主張與童朝煌有「放棄期限利益」「縮短給
　　付」之合意，均未能舉證以實其說，顯難採認。綜上，甲○○主張與童朝煌間就
　　一百八十八萬元（752000+658000+410000=0000000）之範圍內成立消費借貸契約
　　應可認定，逾此部分則非有理由。
六、末按繼承人自繼承開始時，除本法另有規定外，承受被繼承人財產上之一切權利
    、義務。但權利、義務專屬於被繼承人本身者，不在此限。又繼承人對於被繼承
    人之債務，負連帶責任，民法第一千一百四十八條、第一千一百五十三條第一項
    分別定有明文。查乙○○與童朝煌係夫妻關係，童朝煌已於八十五年二月十八日
    死亡，且乙○○在其夫童朝煌死亡後，並未拋棄繼承或限定繼承等情，業經乙○
    ○自認在卷，是乙○○依法自應概括繼承其夫童朝煌對於甲○○所負之債務，童
　　朝煌既尚欠甲○○借款一百八十八萬元未還，已如前述，從而甲○○本於消費借
　　貸及繼承之法律關係，請求乙○○給付一百八十八萬元，及自起訴狀繕本送達翌
　　日即八十九年七月十八日起至清償日止，按年息百分之五計算之利息，為有理由
　　，應予准許。逾此部分之請求，即屬無據，應予駁回。原審判命乙○○應給付甲
　　○○一百八十八萬元，及自八十九年七月十八日起至清償日止，按年息百分之五
　　計算之利息，而駁回甲○○其餘請求，經核並無違誤，兩造各就其敗訴部分上訴
　　，指摘原判決不當，求予廢棄改判，為無理由，應駁回其上訴。
七、兩造其餘防禦方法及所提未經援用之證據，經本院審酌後，認為均不足以影響本
    判決之結果，自無逐一詳予論駁之必要，併此敘明。
據上論結，本件兩造之上訴，均為無理由，依民事訴訟法第四百三十六條之一第三項
、第四百四十九條第一項、第七十八條、第四百六十三條判決如主文。
中　　　華　　　民　　　國　　九十一　　年　　　五　　　月　　三十一　　日
                                       臺灣士林地方法院民事第三庭
~B審判長法官　施月燿
~B法　　　官　陳玉曆
~B法　　　官　王本源
右為正本係照原本作成。
本件當事人須以本判決適用法律顯有錯誤為上訴理由時，始得於本判決送達後二十日
內向本院提出上訴狀，如已於本判決宣示後送達前提起上訴者，應於判決送達後十日
內補具上訴理由，（均按他造當事人之人數附繕本），並經本院許可後方得上訴最高
法院。
中　　　華　　　民　　　國　　九十一　　年　　　六　　　月　　  三    　日
~B法院書記官　翁禎謙
